【裁判字號】    94,保險上,50
【裁判日期】    950906
【裁判案由】    給付保險金
【裁判全文】
臺灣高等法院民事判決                94年度保險上字第50號
上  訴  人  丙○○
            乙○○（民國76年3月15日生）
上  一  人
法定代理人  甲○○
共      同
訴訟代理人  郭疆平律師
被  上訴人  南山人壽保險股份有限公司
法定代理人  丁○○
訴訟代理人  張亞婷律師
上列當事人間給付保險金事件，上訴人對於中華民國94年8 月31
日臺灣臺北地方法院94年度保險字第11號第一審判決提起上訴，
經本院於95年8月9日言詞辯論終結，判決如下：
    主  文
上訴駁回。
第二審訴訟費用由上訴人負擔。
    事實及理由
一、上訴人丙○○出生於74年12月23日，有戶籍謄本可憑（原審
    卷第12頁），於原審起訴時為限制行為能力人，因而由其法
    定代理人甲○○代為訴訟行為，惟至本審中已屆滿20歲，為
    成年人，由其自行為訴訟行為，合先敘明。
    上訴人起訴主張：渠等父親即訴外人林富達以其自己為被保
    險人，於81年3月2日向被上訴人投保意外身故險，保險金額
    新台幣（下同）2,380,170 元，並以渠等為受益人。嗣林富
    達被派赴廣東省東莞市源興科技股份有限公司擔任工程處處
    長，卻於93年9月18 日晚上約10時35分在宿舍內，突因不明
    原因猝死。林富達之血液、指甲及毛髮送驗後發現有苯二甲
    酸、正二十六烷、正二十九烷等毒物反應；再由林富達過世
    後，其屍體顏色之變化及林富達死亡前向其同事祝仁峰表示
    ：伊的眼睛怎麼都看不見云云，可認林富達之死亡係因外來
    突發因素所致，非因疾病所引起。況林富達平時身體健康，
    並無導致猝死之宿疾，益認林富達應非器官老化疾病等內在
    因素致死。爰請求判命：(一)被上訴人給付渠等2,380,170 元
    ，及自起訴狀繕本送達翌日起至清償日止按週年利率5％ 計
    算之利息；(二)願供擔保請准宣告假執行等情。
    原審駁回上訴人之訴及假執行之聲請。
二、上訴人提起第二審上訴，補充陳述意旨略以：(一)林富達係「
    不詳原因」猝死，顯見其死亡係非由疾病引起之事故所致，
    否則現在醫學發達，豈有不知其致死病因，而列為不詳原因
    之理？且林富達享年53歲，依92年臺閩地區簡易生命表所載
    ，其於死亡之時尚有24.44 年之平均餘命，亦見非因器官老
    化之內在原因而猝死。(二)渠等已證明林富達之死亡非因內在
    疾病所致，則依目前實務見解，被上訴人欲免責者，即應舉
    證證明林富達係因內在原因而死亡，被上訴人不能證明，自
    應認係意外死亡。爰聲明：(一)原判決廢棄。(二)被上訴人應給
    付上訴人2,380,170 元，及自起訴狀繕本送達翌日起至清償
    日止按週年利率5％ 計算之利息。(三)願供擔保請准宣告假執
    行。
    被上訴人則以：(一)兩造訂定之人身意外傷害保險附約第3 條
    保險範圍約定，「意外傷害事故」必須具備外來性及突發性
    ，上訴人自應就林富達之死亡係因外來性、突發性所致，負
    舉證責任。上訴人提出之死亡證明書記載：「死亡診斷：猝
    死？、「死亡原因：不詳」，參酌國立臺灣大學醫學院附設
    醫院之函文校附醫秘字第0940208836號函表示：猝死之原因
    包含心因性及非心因性猝死，即猝死包含因內在疾病造成死
    亡結果之情形，與保險法上之意外係非由疾病所引起外來突
    發事故不同。(二)契約中已對意外已有定義，內容明確，並無
    未明之疑義，自無別事探求之需要，而無適用保險法第54條
    第02項之餘地。(三)林富達之配偶甲○○拒絕大陸公安檢驗林
    富達屍體，亦未證明其所保存之血液及毛髮等確為林富達所
    有及已妥善保存未受污染；況依法務部法醫研究所回覆之函
    文可知林富達並非中毒死亡。(四)林富達無就醫之病歷紀錄，
    尚難據以論斷林富達之死亡非因個人內在疾病、體質所肇致
    ，最高法院92年度台上字第2426號判決可供參考。上訴人未
    就林富達係因意外死亡事實舉證，本件請求為無理由等語抗
    辯。爰聲明：(一)上訴駁回。(二)如受不利判決，願供擔保請准
    宣告免為假執行。
三、兩造不爭執之事實：
    要保人林富達以自己為被保險人，與被上訴人於81年3月2日
    簽訂「新二十年限期繳費特別增值分紅終身壽險」為主約之
    保險契約，附加「南山新人身意外傷害保險」等附約，保單
    號碼Ｚ000000000，保險金額2,380,170 元，並以上訴人為被
    保險人身故之受益人；林富達其後於93年9月18日晚上10 時
    35分在廣東省東莞市死亡等事實，業據上訴人提出東莞市石
    碣醫院93年9月19日之死亡證明書1份為證（原審卷第6 頁）
    ，並為兩造所不爭，應堪信為真實。
四、本件重要重要爭點在於：被保險人林富達係因意外事故而死
    亡？
  (一)按意外傷害保險乃相對於健康保險，健康保險係承保疾病所
    致之損失，意外傷害保險則在承保意外傷害所致之損失。人
    之傷害或死亡之原因，其一來自內在原因，另一則為外在事
    故，內在原因所致之傷害或死亡，係指被保險人因罹患疾病
    、細菌感染、器官老化衰竭等身體內部因素所致之傷害或死
    亡；至於外來之意外事故，則係指內在原因以外之一切事故
    而言，其事故之發生具有外來性、偶然性及不可預見性，除
    保險契約另有特約不保之事項外，意外事故均屬意外傷害保
    險所承保之範圍。
    本件依林富達與被上訴人公司於81年3月2日簽訂之「南山個
    人人身意外傷害保險附約」第3條「保險範圍」約定：「：
    ：：因遭受意外傷害事故，致其身體蒙受傷害而致成重大燒
    燙傷、殘廢或死亡時，依照本附約的約定，給付保險金。前
    項所稱意外傷害事故，指非由疾病引起之外來突發事故」，
    有保險附約一份在卷（原審卷第27-28 頁）。是上訴人請求
    被上訴人給付被保險人林富達意外死亡之保險金，必須符合
    被保險人林富達之死亡係非由疾病引起、外來、突發等要件
    之事故始可，上訴人就此負有舉證責任。又兩造間之保險契
    約第3 條已就保險範圍約明清楚，詳如上述，核無不明、有
    疑義之情形存在，應無依保險法第54 條第2項探求當事人真
    意、如有疑義時作有利於被保險人規定之適用。
  (二)經查：於93 年9月18日晚上，大陸廣東省東莞市石碣醫院接
    獲源興電子廠之急電，經該醫院派遣人員於同日晚上10時到
    達現場時，林富達之兩側瞳孔散大，對光反射消失、心跳、
    呼吸停止，大動脈搏動消失、神經反射消失，未到石碣醫院
    就診搶救，即已死亡，雖經要求而繼續給予胸外心臟按壓、
    人工呼吸等處理10分鐘，心跳、呼吸未恢復，宣佈死亡，屍
    體並未拉回醫院，故死亡診斷為猝死？死亡原因：不詳，因
    林富達未到醫院就診搶救，故無林富達之就診發票及病歷資
    料，該醫院亦不需開立疾病診斷證明等情，亦據本院囑託財
    團法人海峽交流基金會（下稱海基會）轉請石碣醫院於95年
    6月29日函覆明確（本院卷第55-56頁）。自上開石碣醫院之
    函覆內容，可知林富達因未至石碣醫院就診搶救，即已死亡
    ，該醫院就未為進一步之醫療措施，無法得知林富達之生理
    變化情形及各項生理數據，自無從確定林富達之死亡原因，
    應屬當然。況現代醫學雖進步，仍對許多疾病與感染之來源
    與救治一無所悉，尚待研究，故上訴人主張：林富達之死亡
    顯係非由疾病所致，否則以現在醫學之發達，豈有醫院不知
    其致死病因之理云云，顯有誤解。
  (三)又廣東省東莞市石碣醫院於死亡證明書上記載：「死亡診斷
    ：猝死？」（原審卷第6頁），而所謂「猝死（Sudden
    Death ）」，係指在沒有預期之情況下，原本有意識及生命
    徵象的個體，在症狀出現後的一個小時內，發生意識喪失與
    心跳停止，進而死亡，猝死發生的原因，根據其病因，可以
    區分為心因性及非心因性，心因性猝死之定義為因為心臟之
    原因，例如急性心肌梗塞或心律不整等，在症狀出現後一小
    時內，突然發生意識喪失導致死亡；至於非心因性猝死，則
    源自於心臟疾患以外之重大急症，例如蜘蛛膜下出血、主動
    脈剝離。臨床上猝死的認定步驟，為病患突然發生意識喪失
    、呼吸停止，同時出現心跳脈搏停止現象，判斷的重點是其
    死亡的時間和方式，均屬非預期，有國立臺灣大學醫學院附
    設醫院（下稱台大醫院）94年8月17日校附醫秘字第0940208
    836號函（原審卷第190-191頁）。可知：猝死僅表示死亡之
    時間及方式均具有非預見性，依據病因區分為心因性及非心
    因性：前者源自於心臟疾病，後者源自於心臟疾病以外之重
    大急症如蜘蛛膜下出血、主動脈剝離，也可能由外傷所形成
    （本院卷第124-128頁 ），此亦為上訴人所自承：猝死可能
    出於器官老化疾病之內在原因，亦可能出於內在原因以外之
    一切事由（原審卷第193頁 ），是僅憑林富達之死亡證明書
    上有關「猝死」之記載，尚無足認定林富達之死亡係非由疾
    病引起、外來之事故而致。
  (四)上訴人雖主張：血液檢定報告可堪認定林富達係中毒死亡云
    云。就上訴人主張係林富達遺留之血液、指甲及毛髮，已據
    被上訴人否認為真正；縱認為真正，上開血液、指甲及毛髮
    送驗所得之氣象層析質譜儀檢驗報告（原審卷第7-9 頁），
    經原審送請法務部法醫研究所鑑定認為：「氣象層析質譜儀
    呈現定性之苯二甲酸、二弈辛酯、正二十六烷、正二十九烷
    ，結果無定量之研判。此三類出現於塑膠溶出物，在法醫毒
    物學鮮少有因此致毒，亦無急性中毒之案例報告。此三類與
    一般甲醇及其他常見假酒中毒中之甲酸中毒之化學結構不同
    ，亦無其相關性。若以一般法醫毒物學定性檢測應無死亡研
    判之中毒意義存在」，有法務部法醫研究所94年4月28 日法
    醫理字第0940001091號函附之法醫所（九四）醫鑑字第０四
    五七號鑑定報告附卷足憑（原審卷第66-70 頁），是依上訴
    人提出之上開氣象層析質譜儀檢驗報告，要僅能認為林富達
    之血液、指甲及毛髮呈現苯二甲酸等之化學物質反應，然在
    法醫毒物學上鮮少有因上開化學物質中毒甚或足以致死之情
    況，則上訴人主張：林富達因中毒而死亡，尚乏實證。
  (五)至於上訴人提出之林富達死亡時所攝照片（影本見原審卷第
    55-57 頁），經送法務部法醫研究所審視鑑定據覆：「檢附
    七張相片中有四張攝影焦聚部分模糊，但似可辨別呈現頭、
    頸部有充血狀且似有非特異性血水由口腔流出，頸部以上充
    血較為明顯，眼圈周圍較深，惟未達熊貓眼狀。另外三張有
    著衣服之全身之下半身之相片似有遺尿於褲襠下呈現潮濕狀
    。死者死亡時似有副交感神經興奮致遺尿之特異性（窒息）
    或為非特異性（一般死亡徵候）亦有之表徵」；惟有關窒息
    死亡之可能性仍須依病史、背景資料、屍體相驗報告、現場
    勘查之結果，始能作客觀、公正之研判，有法務部法醫研究
    所94年4月28 日法醫理字第0940001091號函附法醫所（九四
    ）醫鑑字第０四五七 號鑑定報告、94年7月21日法醫理字第
    0940003010號函可參（原審卷第70、162 頁）。依上可知：
    依林富達死亡所攝照片，固得認定其有窒息現象，惟造成窒
    息之原因，可能包括內在之疾病原因及外在之意外事故，仍
    須進一步參酌屍體相驗報告、病史、現場勘查結果等資訊始
    足判斷，而本件林富達死亡後因其配偶甲○○拒絕大陸公安
    人員進行檢查、解剖，即行火化，致無進一步之屍體相驗報
    告，亦據上訴人之原審訴訟代理人陳明（原審卷第76頁），
    是僅憑林富達死亡時所攝照片仍不足認定林富達之窒息死亡
    ，係非由疾病之外在事故所引發。
  (六)上訴人另主張：林富達生前在臺灣，僅因右手手腕腫瘤及為
    拿取安眠藥而就診於奇美醫院及群生診所；林富達生前在廣
    東省東莞市石碣醫院並無就診病歷，堪認林富達之身體健康
    ，並無足以導致死亡之宿疾病史； 另 林富達於死亡時尚有
    24.44 年之平均餘命，故其非因器官老化之內在原因而猝死
    等節，固有中央健康保險局94年7月22日健保醫字第0940019
    677 號函附保險對象門診就醫紀錄明細表、奇美醫院及群生
    診所之病歷資料、石碣醫院95年6月29 日回覆海基會之函件
    、92年台閩地區簡易生命表在卷（原審卷第168-169、177 -
    185、196頁，本院卷第56頁）。惟此僅足證明林富達生前未
    因心臟方面疾病至臺灣之中央健康保險局特約之醫事服務機
    構，及於廣東省東莞市石碣醫院就診之記錄而已；惟依一般
    常情，一般人民在有病徵始前往醫療院所就診，然心因性猝
    死之病患過去不一定有已知之心臟疾病，亦有台大醫院94年
    8月7日校附醫秘字第0940208836號函附查復意見資料表可佐
   （原審第191頁），自無從以林富達生前在臺灣及廣東省東莞
    市石碣醫院並無導致死亡之宿疾就診紀錄，即足認定林富達
    之死亡非因內在疾病所造成。又林富達出生於40年2月3日，
    死亡時為53歲，雖尚有24.44 年之平均餘命，惟依上訴人提
    出之簡易生命表（原審卷第196頁 ），亦可得知：上開歲數
    之人仍有0.00747 之死亡機率，更何況一般人民之死亡原因
    ，包括疾病、意外、他殺等因素在內，而疾病亦非全因器官
    老化所肇致，自難僅憑林富達尚有平均餘命24.44 年，即得
    斷定林富達之死亡非因疾病（宿疾或器官老化）所造成。
  (七)承上開說明，依上訴人舉出之證據及卷附其他資料，尚無足
    認定本件被保險人林富達之死亡非屬內在原因（因罹患疾病
    、細菌感染、器官老化衰竭等身體內部因素）所致。而本件
    被保險人林富達死亡原因不詳，上訴人對有任何外來事故引
    發林富達之死亡，始終未能敘明及證明，則上訴人援引之最
    高法院94年度台上字第231 號判決揭示：「本件被上訴人已
    證明董忠仁（被保險人）之死亡係因激烈之拔河過程突然死
    亡，自係已證明董忠仁之死亡非屬內在原因死亡」（本院卷
    第77-78頁），並無援引之相同基礎存在，併此敘明。
五、綜上所述，上訴人並未證明被保險人林富達之死亡，係非由
    疾病引起、外來、突發事故所致，而與系爭保險契約約定之
    保險範圍要件有所未合。則上訴人依系爭保險契約之法律關
    係，請求被上訴人給付意外死亡之保險金2,380,170 元及自
    原審起訴狀繕本送達翌日起算之法定遲延利息，洵屬無據，
    不應准許；其假執行之聲請，亦失依附，應併予駁回。原審
    為上訴人敗訴之判決，及駁回其假執行之聲請，並無不合。
    上訴意旨指摘原判決不當，求予廢棄改判，為無理由，應予
    駁回。
六、據上論結：本件上訴為無理由，依民事訴訟法第449條第1項
    、第78條、第85條第1項本文，判決如主文。
中    華    民    國    95    年    9      月    6    日
                  民事第一庭
                      審判長法  官  張耀彩
                            法  官  盧彥如
                            法  官  林金吾
正本係照原本作成。
如不服本判決，應於收受送達後20日內向本院提出上訴書狀，其
未表明上訴理由者，應於提出上訴後20日內向本院補提理由書狀
（均須按他造當事人之人數附繕本）上訴時應提出委任律師或具
有律師資格之人之委任狀；委任有律師資格者，另應附具律師資
格證書及釋明委任人與受任人有民事訴訟法第466條之1第1項但
書或第2項（詳附註）所定關係之釋明文書影本。
中    華    民    國    95    年    9     月    6     日
                            書記官  張淑芳
附註：
民事訴訟法第466條之1（第1項、第2項）：
對於第二審判決上訴，上訴人應委任律師為訴訟代理人。但上訴
人或其他法定代理人具有律師資格者，不在此限。
上訴人之配偶、三親等內之血親、二親等內之姻親，或上訴人為
法人、中央或地方機關時，其所屬專任人員具有律師資格並經法
院認為適當者，亦得為第三審訴訟代理人。


司法院資訊處製作；財團法人民間司法改革基金會備份。
